ACORDAO-COMPLETO-2537538

ACÓRDÃO 3393/2022 ATA 20/2022 - PRIMEIRA CÂMARA

VISTOS, relatados e discutidos estes autos de embargos de declaração opostos por Cláudio de Moraes Machado e Floriano Pastore Júnior, contra o Acórdão 1745/2022-TCU-Primeira Câmara;
ACORDAM os Ministros do Tribunal de Contas da União, reunidos em sessão do Primeira Câmara, ante as razões expostas pelo Relator e com fundamento nos artigos 32, inciso II, e 34 da Lei 8.443/1992, em:
9.1. não conhecer dos embargos de declaração opostos por Cláudio de Moraes Machado, por serem intempestivos;
9.2. conhecer dos embargos de declaração opostos por Floriano Pastore Júnior, para, no mérito, rejeitá-los;
9.3. dar ciência desta deliberação aos embargantes e demais interessados.

Embargos de declaração em tomada de contas especial

Primeira Câmara

Fundo Nacional de Saúde - MS.

3. Interessados/Responsáveis/Recorrentes:
3.1. Interessado: Fundação Universidade de Brasília (00.038.174/0001-43).
3.2. Responsáveis: Cláudio de Moraes Machado (XXX.773.807-XX); Floriano Pastore Júnior (XXX.424.651-XX); Fundação de Estudos e Pesquisas Em Administração (74.180.340/0001-88).
3.3. Recorrentes: Floriano Pastore Júnior (XXX.424.651-XX); Cláudio de Moraes Machado (XXX.773.807-XX).

13.1. Ministros presentes: Benjamin Zymler (na Presidência), Walton Alencar Rodrigues (Relator) e Vital do Rêgo.
13.2. Ministro-Substituto convocado: Augusto Sherman Cavalcanti.
13.3. Ministro-Substituto presente: Weder de Oliveira.

WALTON ALENCAR RODRIGUES

Ministro Walton Alencar Rodrigues.

Trata-se de embargos de declaração opostos por Floriano Pastore Junior e Cláudio de Moraes Machado contra o Acórdão 1745/2022-TCU-Primeira Câmara, exarado nos seguintes termos:
Vistos, relatados e discutidos estes autos de tomada de contas especial instaurada pelo Fundo Nacional de Saúde (FNS) , em razão da impugnação total das despesas realizadas com os recursos do Convênio 10/2006, celebrado entre o Ministério da Saúde e a Fundação de Estudos e Pesquisas em Administração (Fepad) .
ACORDAM os Ministros do Tribunal de Contas da União, reunidos em sessão da Primeira Câmara, diante das razões expostas pelo relator, em:
9.1. julgar irregulares as contas de Floriano Pastore Junior, com fundamento nos arts. 1º, inciso I, 16, inciso III, alíneas "c" e "d", 19 e 23, inciso III, da Lei 8.443/1992, e condená-lo ao pagamento da quantia a seguir especificada, fixando o prazo de quinze dias, a contar da notificação, para que comprove, perante este Tribunal (art. 214, inciso III, alínea "a", do Regimento Interno do TCU) , o recolhimento da dívida aos cofres da Fundo Nacional de Saúde, atualizada monetariamente e acrescida de juros de mora, calculados a partir da data de ocorrência, até a data do efetivo recolhimento, na forma da legislação em vigor:
	VALOR ORIGINAL
	DATA OCORRÊNCIA

	R$ 17.881,52
	1/12/2006

9.2. julgar irregulares as contas de Cláudio de Moraes Machado, com fundamento nos arts. 1º, inciso I, 16, inciso III, alíneas "a", "c" e "d", 19 e 23, inciso III, da Lei 8.443/1992, e condená-lo ao pagamento das quantias a seguir especificadas, fixando o prazo de quinze dias, a contar da notificação, para que comprove, perante este Tribunal (art. 214, inciso III, alínea "a", do Regimento Interno do TCU) , o recolhimento da dívida aos cofres da Fundo Nacional de Saúde, atualizada monetariamente e acrescida de juros de mora, calculados a partir das datas de ocorrência, até a data do efetivo recolhimento, na forma da legislação em vigor:
	VALOR ORIGINAL
	DATA OCORRÊNCIA

	R$ 77.951,48
	1/12/2006

	R$ 14.988,99
	4/1/2007

9.3. aplicar aos responsáveis Floriano Pastore Junior e Claudio de Moraes Machado, a multa prevista no art. 57 da Lei 8.443/1992, nos valores a seguir indicados, fixando o prazo de 15 dias, para que comprovem, perante este Tribunal (art. 214, inciso III, alínea "a", do Regimento Interno do TCU) , o recolhimento das dívida ao Tesouro Nacional, atualizadas monetariamente desde a data do presente acórdão até a do efetivo recolhimento, se pagas após o vencimento, na forma da legislação em vigor;
	Responsável
	Valor da Multa 

	Floriano Pastore Junior
	R$ 42.000,00

	Claudio de Moraes Machado
	R$ 220.000,00

9.4. autorizar, desde logo, nos termos do art. 28, inciso II, da Lei 8.443/1992, a cobrança judicial das dívidas, caso não atendida as notificações;
9.5. autorizar que, expirado o prazo para pagamento da dívida, com fundamento no art. 28 da Lei 8.443/1992, c/c o art. 219 do Regimento Interno do TCU, quanto ao Sr. Floriano Pastore Junior, servidor da Fundação Universidade Federal de Brasília, regido pela Lei 8.112/1990, o desconto integral ou parcelado da dívida nos vencimentos, subsídio, salário ou proventos, observados os limites previstos na legislação pertinente;
9.6. dar ciência deste acórdão aos responsáveis e à Procuradoria da República no Distrito Federal, nos termos do art. 16, § 3º, da Lei 8.443/1992, para adoção das medidas cabíveis.
Os embargantes insurgem-se contra o acórdão acima transcrito, alegando, em resumo, a ocorrência da prescrição da pretensão ressarcitória deste Tribunal, tendo em vista que as respectivas citações teriam ocorrido após o decurso de mais de 5 anos dos fatos que deram azo ao acordão embargado, contrariando o disposto no art. 1º da Lei  9.873/1999 e a jurisprudência do Supremo Tribunal Federal (STF) e do Superior Tribunal de Justiça (STJ) 
Nesse sentido, os embargos relacionam diversos julgados do STF, entre eles: MS 35940-1ª Turma, julgado em 16/6/2020, da Relatoria do E. Ministro Luiz Fux; MS 35512-2ª Turma, julgado em 4/6/2019, da Relatoria E. Ministro Ricardo Lewandowski; e MS 28720-2ª Turma, julgado em 20/3/2012, da Relatoria do E. Ayres Brito.
A decisão do STJ mencionada pelos recorrentes foi exarada no Resp 1480350/RS-1ª Turma, julgado em 5/4/2016, da Relatoria do E. Ministro Benedito Gonçalves.
Além desses julgados os embargantes destacam:
RE 852.275/SP, tema 897 da repercussão geral, por meio do qual o STF firmou entendimento de que são "imprescritíveis as ações de ressarcimento ao erário fundadas na prática de ato doloso tipificado na Lei de Improbidade Administrativa";
RE 636.886/AL, tema 899 da repercussão geral, por meio do qual o STF firmou o entendimento de que "É prescritível a pretensão de ressarcimento ao erário fundada em decisão do Tribunal de Contas".
Em acréscimo, os embargantes, ainda que reconheçam que não há manifestação definitiva desta Corte de Contas acerca das pretensões ressarcitória e punitiva do TCU, nos termos da Lei 9.873/1999, mencionam o voto proferido pelo E. Ministro Raimundo Carreiro, no âmbito do TC Processo 000.006/2017-3, em 1/12/2021.
Por fim, os embargantes, amparados em suposta contradição, requerem uma "análise sistemática do ordenamento jurídico" e da jurisprudência acima mencionada, com vistas ao reconhecimento da prescrição ressarcitória e punitiva em relação às ocorrências tratadas nestes autos.

Elísio de Azevedo Freitas (18596/OAB-DF).

Procurador Rodrigo Medeiros de Lima.

TOMADA DE CONTAS ESPECIAL. CONTAS IRREGULARES. DÉBITO E MULTA. EMBARGOS DE DECLARAÇÃO. INEXISTÊNCIA DE CONTRADIÇÃO ENTRE OS ELEMENTOS DO ACÓRDÃO. NÃO OCORRÊNCIA DA PRESCRIÇÃO DA PRETENSÃO PUNITIVA E DA PRETENSÃO RESSARCITÓRIA. REJEIÇÃO DOS EMBARGOS.

TOMADA DE CONTAS ESPECIAL (TCE)

Secretaria de Controle Externo da Saúde (SecexSaude).

Conheço dos embargos de declaração opostos por Floriano Pastore Junior, contra o Acórdão 1745/2022-TCU-Primeira Câmara, por atender os requisitos do art. 287 do Regimento Interno do TCU.
Deixo, contudo, de conhecer dos embargos opostos por Cláudio de Moraes Machado, contra o mesmo decisum, por serem intempestivos.
Floriano Pastore Junior, alegando, preliminarmente, que a prescrição é matéria de ordem pública, no mérito, aponta contradição entre o voto que deu amparo à decisão embargada e julgados do Supremo Tribunal Federal (STF) e do Superior Tribunal de Justiça (STJ) , nos quais, em situações semelhantes às tratadas nestes autos, houve o afastamento do débito e da multa previstos nos artigos 19 e 57 da Lei 8.443/1992, em virtude da prescrição quinquenal estabelecida no art. 1º da Lei 9.873/1999.
Importante rememorar que a contradição albergada pelos aclaratórios deve ocorrer entre os elementos que compõem o acórdão embargado, de modo a obstar o entendimento dos seus dispositivos, ante a impossibilidade de se identificar os verdadeiros fundamentos da decisão atacada, o que não restou demonstrado nos autos. 
Sendo assim, a estreita via dos embargos de declaração não se presta a sanar a contradição apontada pelo embargante.
De igual modo, em que pese a jurisprudência do STF e do STJ trazida à colação pelo embargante, até o momento, em sede de repercussão geral, a Suprema Corte se manifestou tão somente em relação à prescrição da execução dos títulos executivos expedidos pelo TCU, conforme decisão exarada nos autos do RE 636.886/AL (tema 899 da repercussão geral) .
Por esse motivo, em homenagem ao princípio do Colegiado, mantenho o posicionamento vigente nesta Corte de Contas, acerca da imprescritibilidade do débito e da aplicação do entendimento firmado por meio do Acórdão 1441/2016-TCU-Plenário, acerca da prescrição decenal da pretensão punitiva, à luz do Código Civil.
Tal encaminhamento está em perfeita sintonia com o recente Acórdão 459/2022-TCU-Plenário, exarado com base no voto revisor por mim apresentado nos autos do TC Processo 000.006/2017-3, e deve prevalecer até que o Tribunal aprove projeto normativo regulamentando a temática da prescrição.
Com essas considerações, rejeito os presentes embargos e voto por que o Tribunal acolha a minuta de acórdão que submeto à deliberação deste Colegiado.
TCU, Sala das Sessões, em 21 de junho de 2022.
WALTON ALENCAR RODRIGUES 
Relator